【裁判字號】    90,上易,1561
【裁判日期】    901009
【裁判案由】    傷害
【裁判全文】
臺灣高等法院臺中分院刑事判決                  九十年度上易字第一五六一號
    上  訴  人
    即  自訴人  乙○○
    被      告  甲○○
    選任辯護人  劉佳田
右上訴人因自訴被告傷害案件，不服臺灣臺中地方法院中華民國九十年六月二十六日
第一審判決（八十九年度自字第八一六號），提起上訴，本院判決如左：
      主  文
上訴駁回。
      理  由
一、本件自訴意旨略以：自訴人乙○○於民國（下同）八十九年六月十九日，因左上
    顎第二小臼齒（牙醫學上編號二十五號）及第一大臼齒（牙醫學上編號二十六號
    ）敏感症，至被告李裕隆開設之「陸白牙醫診所」就診，經初診上止痛藥後，預
    約同月二十二日複診。詎料，被告於複診時未對自訴人說明治療方針，亦未徵詢
    自訴人意見，擅將自訴人上述二十五、二十六號牙齒及左上顎第一小臼齒（牙醫
    學上編號二十四號）在牙冠上鑽孔，在麻醉後將牙髓腔內之血管及神經抽取（即
    俗稱取神經）。按實施手術與麻醉，除有緊急狀況外，應得病患之同意，又診治
    疾病時，應向病患告知病情、治療方針及預後情形，分別為醫療法第四十六條、
    第五十八條所明定。又醫療行為必須符合治療之目的，且為對病患傷害最少方式
    為之，被告上揭行為，違反醫療原則與醫療法規，應構成刑法第二百七十七條第
    一項之傷害罪嫌云云。
二、按犯罪事實應依證據認定之，無證據不得推定其犯罪事實。又不能證明被告犯罪
    者，應諭知無罪之判決。上開規定於自訴程序準用之。刑事訴訟法第一百五十四
    條、第三百零一條第一項、第三百四十三條，分別定有明文。而行為人對於構成
    犯罪之事實，明知並有意使其發生者，始為故意（刑法第十三條第一項）；且刑
    法所定之傷害罪，以有傷害人之意思，並發生傷害之結果者，方能成立，所謂傷
    害之結果，係指人之生理機能或精神狀態，因而有所障礙，或於外形有所變異破
    壞之情形而言。
三、本件自訴人認被告涉有傷害罪嫌，無非以被告未告知自訴人且無必要，竟逕行抽
    取自訴人編號第二十四、二十五、二十六號牙齒之神經及血管，且編號第二十四
    號牙齒並無任何病變，被告顯具傷害自訴人身體健康之故意為其論據。但據訊被
    告李裕隆，始終堅決否認有何傷害犯行，辯稱：其完全依照醫學上之判斷對被告
    實施醫療行為，並非故意傷害自訴人之身體健康等語。
四、經查：
  (一)被告係設於台中市○○路○段九十七之二十一號「陸白牙醫診所」之負責醫師，
    自訴人曾因牙齒不適至被告開設之上開診所看診，此有卷附之牙醫師證書、醫療
    機構開業執照、陸白牙醫診所門診記錄表各一紙為證。此固可證明被告係執業之
    牙醫師，自訴人曾至被告執業之診所看診，自訴人與被告間有民事醫療契約之事
    實，並不能證明被告係基於傷害之故意而為醫療行為。
  (二)自訴人曾於前往被告執業之診所求診前之八十九年六月十三日至「旭君牙醫診所
    」看診，已據證人許旭君醫師於原審結證在卷，並有診斷證明書一紙附卷可佐。
    而據許旭君醫師證稱：「（自訴人有無到你診所看診？）有。在八十九年六月十
    三日到我診所補牙，補第二五、二六號牙，自訴人是到我哪裡作填補，自訴人有
    說之前有到其他診所診療，我看診時自訴人的填補部分已有脫落，所以我再幫他
    填補」、「（為何要做這種診療？）因為他說會酸痛，而且自訴人填補部分已有
    脫落，原因有可能蛀牙，或牙齦萎縮，因為我不是最初作診療的人，所以我有跟
    他說我們今天不要鑽蝕，而用（邦尼），實際上我沒有做到真正診療，我只是做
    一些避免刺激的措施，自訴人的牙是否需要作根管治療，很難認定，六月份，自
    訴人來找我，我只是幫他作填補工作，如果自訴人有再來，才考慮作其他的措施
    ，蛀牙到有自發性疼痛時，或Ｘ光檢驗有侵害到牙髓時，就要抽神經」（原審八
    十九年十一月十四日審判筆錄）等情。足見自訴人編號二十五、二十六號牙齒早
    有不適之症狀出現，並向其他診所就診之紀錄。
  (三)關於被告所為前述醫療行為，究竟是否有違醫學原理？此經原審函請私立中山醫
    學院附設孫中山紀念醫院鑑定，該醫院以Ａ卡（許旭君醫師所為診療）所述之診
    斷為左上顎第二小臼齒，第一大臼齒之齒頸磨耗，其治療為復形方式之修補。而
    Ｂ卡（被告所為診療）所記錄之內容為牙周炎及牙齦炎，其治療方式為全口洗牙
    ，兩者之內容不同。此據該院以九十年四月二十七日中山醫九十川智法第九０三
    四七號函敘甚詳，足見由被告病歷上之記載並無任何違法醫學原理之處。則被告
    就自訴人編號第二十四、二十五、二十六號牙齒實施「根管治療」，應不能僅憑
    自訴人之主觀認知，即遽指其有違反醫療原則，而作對被告不利之認定。
  (四)至本件自訴人牙齒產生之不適，於醫學上應採取何種醫療行為，得請領多寡之健
    保費用，均屬自訴人與被告間及被告與健保局間契約約定之範疇，縱使被告有違
    反醫療契約之約定，乃其是否構成民事上之瑕疵給付，是否應負債務不履行之損
    害賠償責任，有無違反醫病間倫理準則之問題，要與被告是否應負傷害刑責之認
    定無關。且刑法第二百七十七條第一項之傷害罪，須行為人主觀上基於傷害他人
    之身體或健康為構成要件，被告所為本件醫療行為，縱有違反醫療原則，亦非基
    於傷害自訴人身體或健康之主觀上故意所為。
五、綜上所述，本件查無任何積極證據足以認定被告涉有自訴人所指之傷害犯行，原
    審以本件不能證明被告犯罪，因而諭知被告無罪之判決，洵無不合。自訴人上訴
    指摘原審判決不當，顯無理由，應予駁回。
六、據上論斷，應依刑事訴訟法第三百六十八條，判決如主文。
中      華      民      國      九十    年      十      月      九      日
                          臺灣高等法院臺中分院刑事第九庭
                                      審判長法  官  陳  筱  珮
                                            法  官  趙  春  碧
                                            法  官  古  金  男
右正本證明與原本無異。
不得上訴。
                                            書記官  陳  妙  瑋
中       華       民       國   九  十    年     十      月    十一     日
                                                                        Ｋ


司法院資訊處製作；財團法人民間司法改革基金會備份。
